【裁判字號】    98,上,17
【裁判日期】    980216
【裁判案由】    撤銷所有權移轉登記
【裁判全文】
臺灣高等法院民事判決                    98年度上字第17號
上  訴  人  壬○○
被  上訴人  辛○○
            庚○○
            乙○○
            丁○○
            甲○○
            戊○○
            己○○
            丙○○
共      同
訴訟代理人 呂思家律師
上列當事人間請求撤銷所有權移轉登記事件，上訴人對於中華民
國97年11月7日臺灣桃園地方法院97年度訴字第1672號第一審判
決提起上訴，本院判決如下：
    主      文
原判決廢棄，發回原審法院。
    事實及理由
一、按第一審之訴訟程序有重大之瑕疵者，第二審法院得廢棄原
    判決，而將該事件發回原法院；但以因維持審級制度認為必
    要時為限，民事訴訟法第451條第1項定有明文。又，所謂因
    維持審級制度之必要。係指當事人因在第一審之審級利益被
    剝奪，致受不利之判決，須發回原法院以回復其審級利益而
    言（最高法院84年度台上字第58號判決意旨參照）。
二、經查：
    (一)、按民事訴訟法第199條第2項規定，審判長應向當事人發
        問或曉諭，令其陳述事實、聲明證據，或為其他必要之
        聲明及陳述，其所聲明及陳述有不明瞭或不完足者，應
        令其敘明或補充之；此為審判長因定訴訟關係之闡明權
        ，同時並為其義務，故審判長對於訴訟關係未盡此項必
        要之處置，違背闡明之義務，其訴訟程式即有重大瑕疵
        ，而基此所為之判決，自屬違背法令（最高法院43年台
        上字第12號判例、同院87年度台上字第1639號判決意旨
        參照）。
    (二)、上訴人起訴主張：被上訴人之被繼承人余作清（民國〈
        下同〉93年6月8日死亡，見原審卷第57頁戶籍謄本）積
        欠伊新台幣462萬8101元及遲延利息，為圖免清償之責
        ，竟無償將其所有坐落桃園縣中壢市○○段第1975地號
        土地及其上建物所有權，分別以贈與為原因，將土地所
        有權移轉登記予被上訴人辛○○、甲○○；建物所有權
        則移轉登記予庚○○、丙○○、乙○○、丁○○、戊○
        ○、己○○（下稱庚○○等人），致侵害伊債權，爰依
        民法第244條第1項規定，求為將其等間之前開無償贈與
        行為予以撤銷等情，有卷附起訴狀可憑（見原審卷第3
        至4頁）；由此可徵，上訴人係因債務人余作清於其97
        年7月22日起訴（見原審卷第2頁收狀戳章）前已死亡，
        被上訴人為其全體繼承人，並同為前開土地及建物受贈
        與之登記名義人，爰依民法第244條第1項規定，訴請撤
        銷余作清先前所為前開無償贈與之債權行為與物權行為
        甚明。
    (三)、雖上訴人於起訴狀聲明僅記載：「(1)被告辛○○、甲○
        ○就坐落桃園縣中壢市○○段1975地號土地，以贈與為
        移轉登記原因之所有權移轉登記應予撤銷；(2)被告庚○
        ○、丙○○、乙○○、丁○○、戊○○、己○○就坐落
        桃園縣中壢市○○段337建號建物，以贈與為移轉登記
        原因之所有權移轉登記應予撤銷」（見原審卷第3頁）
        ；惟當事人所為應受判決事項之聲明，雖有用語不當之
        情形，如依其事實上及法律上之陳述，足以推知其真意
        者，審判長應依民事訴訟法第199條第2項規定行使闡明
        權，令其敘明之，不得逕執該不當之用語，而為其不利
        之判決（最高法院83年度台上字第2077號判決意旨參照
        ）。是以，上訴人既已於起訴狀內載明其訴訟標的及原
        因事實，原審法院自有依民法第199條第2項規定，就上
        訴人所為前開起訴聲明，行使闡明權，不得逕以上訴人
        聲明漏未同時載明撤銷余作清與被上訴人間前開土地（
        指辛○○、甲○○）、建物（指庚○○等人）間之無償
        贈與債權行為、物權行為為由，即驟為不利於上訴人之
        判決。
    (四)、依上說明，上訴人既已於起訴狀內表明其訴訟標的及原
        因事實，而原審法院未依民事訴訟法第199條第2項規定
        ，行使闡明權，即逕為上訴人不利之判決，其訴訟程序
        自屬有重大之瑕疵。且，上訴人表明不同意由本院為實
        體之裁判，以補正前開訴訟程序之瑕疵（見本院卷第8
        頁上訴狀、第37頁筆錄），則為維持審級制度，自有將
        本事件發回原審法院更為裁判之必要。從而，上訴人執
        此指摘原判決不當，求予廢棄，將本事件發回原審法院
        更為裁判，以維審級之利益，自屬有理由。爰不經言詞
        辯論將原判決廢棄，發回原審法院重行審理，以符法制
        。
三、據上論結，本件上訴為有理由，依民事訴訟法第453條、第
    451條第1項，判決如主文。
中    華    民    國    98    年    2    月    16    日
                    民事第十三庭
                        審判長法  官 黃騰耀
                              法  官 陳姿岑
                              法  官 楊絮雲
正本係照原本作成。
如不服本判決，應於收受送達後20日內向本院提出上訴書狀，其
未表明上訴理由者，應於提出上訴後20日內向本院補提理由書狀
（均須按他造當事人之人數附繕本）上訴時應提出委任律師或具
有律師資格之人之委任狀；委任有律師資格者，另應附具律師資
格證書及釋明委任人與受任人有民事訴訟法第466條之1第1項但
書或第2項（詳附註）所定關係之釋明文書影本。
中    華    民    國    98    年    2     月    16    日
                              書記官 李華安
附註：
民事訴訟法第466條之1（第1項、第2項）：
對於第二審判決上訴，上訴人應委任律師為訴訟代理人。但上訴
人或其他法定代理人具有律師資格者，不在此限。
上訴人之配偶、三親等內之血親、二親等內之姻親，或上訴人為
法人、中央或地方機關時，其所屬專任人員具有律師資格並經法
院認為適當者，亦得為第三審訴訟代理人。


司法院資訊處製作；財團法人民間司法改革基金會備份。
